臺灣士林地方法院民事裁定　　　　　　 100年度輔宣字第11號
聲　請　人　臺北市立陽明教養院
法定代理人　孫麗珠
相　對　人　劉超倫
上列聲請人聲請輔助宣告事件，本院裁定如下：
    主  文
宣告劉超倫（男，民國○○○年○月○日生，身分證統一編號：
Ｚ000000000號）為受輔助宣告之人。
選定臺北市政府社會局為受輔助宣告之人劉超倫之輔助人。
聲請程序費用由受輔助宣告之人劉超倫負擔。
    理  由
一、聲請意旨略以：聲請人係臺北市公立教養機構，相對人劉超
    倫於民國76年1 月14日經警交予聲請人安置至今，為聲請人
    之無依院生。相對人因中度智能不足，致其為意思表示或受
    意思表示，或辨識其意思表示效果之能力，顯有不足，為避
    免相對人身分遭不法人士冒用，爰聲請對相對人為輔助之宣
    告等語，並提出臺北市立陽明教養院試養評鑑表、戶籍謄本
    、中華民國身心障礙手冊、診斷證明書、臺北市立陽明教養
    院院生年度個別教養服務綜合評估表等為證。
二、按「對於因精神障礙或其他心智缺陷，致其為意思表示或受
    意思表示，或辨識其意思表示效果之能力，顯有不足者，法
    院得因本人、配偶、四親等內之親屬、最近一年有同居事實
    之其他親屬、檢察官、主管機關或社會福利機構之聲請，為
    輔助之宣告」、「法院對於監護之聲請，認為未達第14條第
    1 項之程度者，得依第15條之1 第1 項規定，為輔助之宣告
    」，民法第15條之1 第1 項、第14條第3 項分別定有明文。
三、經查，聲請人為臺北市公立之教養機構，其自得依前開規定
    為相對人提出本件輔助宣告之聲請。又本件經本院在鑑定人
    即臺北市立聯合醫院陽明院區精神科醫師楊逸鴻前訊問相對
    人，以審驗其心神狀況，相對人對本院之訊問內容，部分可
    為簡短、正確之回應，惟欠缺減法之數學計算能力，亦不能
    正確回答總統、臺北市長現為何人（見卷第26頁以下）。另
    經鑑定人審酌相對人之生活史及病史，並實施身體及神經學
    、理學檢查後，業據覆鑑定結果略以：「劉員（按即相對人
    ）之出生史不詳，其成長史正常，但發展有遲緩之現象（學
    習能力慢）。其未婚，臺北啟智學校畢業，因智能不足而免
    服兵役。其目前在國父紀念館擔任清潔工作。其未曾飲酒、
    未曾使用過非法精神作用物質。劉員早年以迷童身分於76年
    1 月14日被臺北市女警隊安置於陽明教養院至今。其意識清
    楚，情緒表達適切，注意力可，態度合作。其具簡單的日常
    生活語言理解及表達能力。其思考內容貧乏，思考之邏輯推
    理能力有障礙。其對外界現實事務之理解及判斷有部分障礙
    ，定向感可，短期記憶有部分障礙，抽象思考能力不佳，不
    具心算能力。經由教養院工作人員陪同及訓練下，其目前可
    以獨自搭公車上下班，會獨自買飲料或零食，但對物價不太
    有概念。其不太會使用電話，不會臨櫃提款，不會使用提款
    卡，生活支出皆由保育員代為管理。其可以自我清潔，但有
    時清潔不夠確實，生病時的自我照顧也較疏忽。綜合劉員之
    病史、生活史及鑑定時臨床所見，劉員自幼有發展遲緩之現
    象，至今具部分生活功能及社會功能，復參酌其大腦皮質之
    高等功能有部分障礙，其臨床診斷為『智能不足，輕度至中
    度』。劉員早年至今在個人健康照顧能力、社會性與交通方
    面具部分能力，財經理解及獨立生活之能力較常人明顯薄弱
    ，其因心智缺陷，致其為意思表示、受意思表示或辨識其意
    思表示效果之能力，顯有不足，故推斷劉員符合輔助宣告之
    資格」等語，有臺北市立聯合醫院北市醫陽字第100 年4 月
    22 日00000000000號函附精神鑑定報告書在卷可參（見卷第
    32頁以下）。從而，堪認相對人確因心智缺陷，致其為意思
    表示或受意思表示，或辨識意思表示效果之能力顯有不足，
    是本件聲請為有理由，應予准許，爰依上開規定宣告相對人
    為受輔助宣告之人。
四、次按受輔助宣告之人，應置輔助人。法院為輔助之宣告時，
    應依職權就配偶、四親等內之親屬、最近一年有同居事實之
    其他親屬、主管機關、社會福利機構或其他適當之人選定一
    人或數人為輔助人。法院選定輔助人時，應依受輔助宣告之
    人之最佳利益，優先考量受輔助宣告之人之意見，審酌一切
    情狀，並注意下列事項：(一)受輔助宣告之人之身心狀態與生
    活及財產狀況。(二)受輔助宣告之人與其配偶、子女或其他共
    同生活之人間之情感狀況。(三)輔助人之職業、經歷、意見及
    其與受輔助宣告之人之利害關係。(四)法人為輔助人時，其事
    業之種類與內容，法人及其代表人與受輔助宣告之人之利害
    關係。民法第1113條之1 第1 項、同條第2 項準用第1111條
    、第1111條之1 分別定有明文。又照護受輔助宣告之人之法
    人或機構及其代表人、負責人，或與該法人或機構有僱傭、
    委任或其他類似關係之人，不得為受輔助宣告之人之輔助人
    ，亦為同法113條之1第2項準用第1111條之2 所明定。
五、本件相對人既業經為輔助之宣告，自應依上開規定，為其選
    定輔助人。查相對人雖為聲請人安置之院生，並長期接受聲
    請人之照護，惟為避免利害關係之衝突，聲請人或聲請人之
    法定代理人依前揭規定，尚不得擔任相對人之輔助人，合先
    敘明。經本院審酌臺北市政府社會局依其組織規程之規定，
    設有專職身心障礙者之權益維護、福利服務及相關機構之監
    督與輔導等事項之專責單位，就身心障礙者之保護、服務及
    照顧等事務最為熟悉，復具有專業知識及人才等相關資源，
    再參以相對人已向本院陳明其同意由臺北市政府社會局擔任
    輔助人，聲請人亦對此表示並無意見等語（見卷第28頁），
    因認本件應指定臺北市政府社會局為受輔助宣告人劉超倫之
    輔助人，始符合受輔助宣告人之最佳利益，爰裁定如主文第
    2 項所示。
六、依民事訴訟法第624 條之1 第3 項準用第608 條第1 項規定
    ，裁定如主文。
中    華    民    國   100    年    4     月    28    日
                    家事庭  法  官  郭躍民
正本係照原本作成。
如不服本裁定關於選定輔助人之部分，應於送達後十日內向本院
提出抗告狀，並繳納抗告費新臺幣1千元；其餘關於輔助宣告之部
分，不得抗告。
中    華    民    國   100    年    4     月    28    日
                            書記官  方蘭芬